最高法院刑事判決　　　　　　九十六年度台上字第三二六五號
上訴人（即自訴　甲 ○ ○
人兼反訴被告）
自　訴代理　人　陳 浩 華律師
被　　　　　告　乙○○○
（即 反 訴 人）
上列上訴人因自訴乙○○○偽造文書等罪及乙○○○反訴誣告案
件，不服台灣高等法院台中分院中華民國九十三年八月三日第二
審更審判決（九十二年度上更(一)字第三三三號，自訴案號：台灣
彰化地方法院八十九年度自字第一號），提起上訴，本院判決如
下：
    主  文
原判決撤銷，發回台灣高等法院台中分院。
    理  由
本件原判決認定：上訴人即自訴人甲○○之母方吳玉桂於民國八
十三年十月十一日向被告乙○○○購買坐落彰化縣員林鎮○○○
段三之二號（重測後改為中州段九七六地號，以甲○○名義登記
）土地應有部分三七五○分之一二五○及同段四之一號土地（重
測後為中州段九七七號）全部。上訴人即於三之二號土地上建築
房屋居住（門牌員林鎮○○路六三○巷一三七號），嗣因方吳玉
桂積欠買賣土地價款，於八十五年十二月十七日與被告另立備忘
錄，上訴人明知八十五年十二月十七日與被告簽立之備忘錄係真
正，竟意圖使被告受刑事處分，於八十八年十二月二十二日具狀
向台灣彰化地方法院自訴被告偽造備忘錄，並提出台灣彰化地方
法院檢察署行使，誣告被告犯刑法行使偽造私文書罪行等情。因
而撤銷第一審諭知上訴人無罪部分判決，改判論處上訴人甲○○
意圖他人受刑事處分，向該管公務員誣告罪刑。另以上訴人於第
一審自訴意旨略謂：(一)前揭三之二地號土地，買賣價金已給付完
畢，因方吳桂無自耕農資格，乃暫登記於被告名下，亦即方吳玉
桂與被告間就前開土地有信託登記之法律關係，該土地上之房屋
係由自訴人出資興建。自訴人雖積欠債務，遭法院拍賣前揭四之
一地號之土地，自訴人雖曾切結同意拍定人楊李雪卿拆除該房屋
（同段四之一地號土地部分之房屋），並非同意拆除房屋全部，
被告無權拆除自訴人之房屋。被告及其子張義隆、張義昌就拆除
房屋部分，基於意思聯絡與行為分擔，應為共同正犯。因認被告
涉犯刑法第三百五十三條毀損房屋罪嫌。(二)被告提出之備忘錄，
自訴人並無簽署，亦未授權他人簽署，顯係被告自行偽造（並提
出台灣彰化地方法院檢察署行使）。因認被告乙○○○與代書業
者另共犯刑法第二百十五條（及行使偽造私文書）之罪嫌等情。
惟經審理結果，認為該二部分犯罪均不能證明，第一審所為被告
乙○○○無罪部分之判決，為無不合，予以維持，駁回上訴人對
此部分所為第二審之上訴, 固均非無見。
惟查：(一)、自訴人應委任代理人到場；自訴人未委任代理人，法
院應定期間以裁定命其委任代理人，逾期仍不委任者，應諭知不
受理之判決，九十二年九月一日施行之修正刑事訴訟法第三十七
條第一項前段、第三百二十九條第二項分別定有明文；此等規定
，依同法第三百六十四條準用於第二審審判。又按刑事案件，一
經提起公訴、自訴或上訴而繫屬於法院，訴訟主體相互間即發生
訴訟上之權利義務關係，法院與當事人均應受其拘束，在該審級
訴訟終結前，訴訟繫屬繼續中，此訴訟關係固然存在，案件繫屬
之法院自應加以審判，但一經終局裁判，該審級訴訟關係即告消
滅，當事人若不服，提起第二審或第三審上訴，即因案件繫屬於
另一審級，而與該上訴審開始發生另一審級之訴訟關係。另刑事
訴訟法施行法第七條之三前段復明定九十二年九月一日施行之修
正刑事訴訟法施行前，已「繫屬於各級法院之案件」，其以後之
訴訟程序，應依修正刑事訴訟法終結之。再參照刑事訴訟法第三
十八條準用第三十條規定及司法院院字第一七五五號解釋，案件
於該審級終結後，原有委任效力即不復存在，是自訴人委任律師
為代理人之委任狀，應於每一審級提出，從而自訴案件倘經繫屬
之第一審或第二審法院為終局判決，原有審級之訴訟關係即歸於
消滅，其後提起上訴時，本諸舊程序用舊法，新程序用新法之一
般原則，重新繫屬於上訴審之自訴案件，自訴人自應依修正後之
規定委任律師為代理人。是九十二年九月一日前提起第二審上訴
之自訴案件，最高法院發回更審時，第二審審級程序既重新開始
，而新法已施行，自應委任律師為自訴代理人。本件自訴人甲○
○提起第二審上訴，判決後，經本院發回更審，於九十二年十二
月二十二日重新繫屬於原審法院，為另一新訴訟程序之開始，且
上開修正刑事訴訟法之規定業已施行，自訴人未依上開規定委任
律師為自訴代理人，原審自應定期間以裁定命自訴人委任代理人
，若逾期仍未補正，即應諭知自訴不受理。乃原審未命補正，即
逕為實體審判，維持第一審判決諭知被告乙○○○無罪，自難謂
無判決不適用法則之違法。又上揭自訴部分之規定為反訴所準用
，本件反訴人乙○○○亦未依上開規定委任律師為反訴代理人，
原審本應定期間命反訴人委任代理人，若逾期未補正，亦應諭知
反訴不受理之判決。乃原審未命補正，逕為撤銷第一審關於反訴
部分判決，改論處反訴被告甲○○誣告罪刑，同有判決不適用法
則之違法。(二)、除有特別規定外，已受請求之事項未予判決者，
其判決當然為違背法令，為刑事訴訟法第三百七十九條第十二款
所明定。依卷內資料，上訴人於自訴狀所敘及所提出（卷內）照
片，與審理期日之陳述（見第一審卷第二至三頁，第十四頁之照
片（房屋全部夷為平地），第四十二頁之審判筆錄），其所自訴
毀損房屋部分（包括四之一地號以及三之二地號上之房屋），包
括八十八年五月十六日教唆張義興、張義隆共同毀損建築物之窗
戶、門板部分，以及同年六月七、八日與案外人即拍定人楊李雪
卿共同毀損建築物部分。而原判決於理由欄僅就八十八年五月十
六日被告教唆張義興、張義隆共同毀損建築物之窗戶、門板部分
說明判決無罪之理由；然就上訴人指訴被告與案外人楊李雪卿共
同於八十八年六月七日、八日毀損建築物既遂部分，是否成立犯
罪，並未加以審究說明，自難謂無已受請求之事項未予判決之違
法。(三)、張義隆、張義昌於警詢稱被告有叫伊等於八十八年五月
十六日上午十時二十分許至上訴人住處將該房屋損壞，伊等係徒
手毀損之語，而被告於警局亦坦承有叫張義隆、張義昌去損壞上
訴人之房屋無訛，參以證人林彩霞於警詢證稱張義隆、張義昌二
人係用手拆，而上訴人所提出房屋照片確有裝飾木板被拆情事。
如彼等之供述證據為可採，雖張義隆、張義昌僅損壞其屋前裝飾
木板，而未至毀損其房屋程度，然刑法第三百五十三條之毀損他
人建築物罪既有處罰未遂犯規定，依同法第二十九條之規定，教
唆毀損他人建築物之被告似仍應依該罪之未遂犯論擬。原判決就
此不利被告之證據恝置未論，同有判決理由不備之違法。本院前
次發回意旨已詳細指明，原判決仍未能就此調查，亦難謂洽。(四)
、上訴人於原審所具自訴理由狀已指稱該坐落彰化縣員林鎮○○
○段三之二號土地上之房屋係伊起造興建。依卷內資料，被告於
另案陳稱上開房屋為上訴人所蓋（見原審更(一)卷第一四○頁前引
楊李雪卿判決書第七行）。則縱依被告所指與上訴人等人間簽立
之「備忘錄」之追加記事欄，上訴人因未付清價款，所買三之二
、四之一等地號土地已為被告收回，被告所收回者亦僅限原出售
標的之土地，似不及於上訴人所蓋之上述房屋，故被告有無合法
權源同意楊李雪卿拆除上訴人於買地後所建之上述房屋，不無疑
問。乃被告竟出具授權書予楊李雪卿，楊女亦據此僱工於八十八
年六月七、八日將之拆除，觀諸楊李雪卿於其涉嫌毀損案中亦供
稱因被告與伊訂合約書，已同意其拆除該三之二號土地上之房屋
，其僱工將之拆除，並無不法等語（見上訴卷第八十二頁、第八
十三頁背面），則上訴人所指被告與楊李雪卿共同毀壞其所有之
房屋等情，尚非無深入審究之餘地。原判決就上揭不利之供述，
未加調查、審酌，復未說明不採之理由。本院前次發回意旨已詳
細指明，原判決仍未就此詳予研求，而為相同推斷，其瑕疵依然
存在。(五)、原判決理由係以，證人張志豪所證備忘錄係伊父親張
永從所寫，當時上訴人、被告、方水樹、林彩霞在場，以及該八
十五年十二月十七日備忘錄上所蓋林彩霞之印文與同日所簽發面
額八百八十萬元本票上林彩霞之印文相符，已經中央警察大學鑑
定無誤，因而為上訴人確有本件誣告犯行及乙○○○並無偽造私
文書罪嫌論據之一。然該備忘錄所記載之內容並非僅「上訴人及
其父親尚欠被告新台幣八百八十萬元」一項而已，能否以其中一
項（本票金額以及欠款內容）與事實相符，即謂備忘錄內容全部
為真正，尚非全無研求餘地。又上訴人對於兩造間購地款項是否
支付完結，仍有諸多爭執，何以上訴人僅在本票背面背書，而不
在備忘錄上簽名？此關乎該備忘錄文書是否真正之判斷，自與被
告有無偽造並持以行使該備忘錄，抑係上訴人故意虛構誣告至有
關係，客觀上仍有調查釐清之必要。原審對此既未進一步查證、
審認，亦未於判決理由內為必要之說明，乃以該備忘錄及本票上
林彩霞印文兩相符合，即逕為上訴人不利之判斷，尚不足以昭信
服，併有查證未盡之違誤。以上或為上訴意旨所指摘，或為本院
得依職權調查之事項，應認原判決仍有撤銷發回更審之原因。又
原判決將楊李雪卿僱工拆除之日期（八十八年六月七日、八日）
與被告（教唆）其子張義興、張義隆共同毀損建築物（八十八年
五月十六日）誤為同一日，案經發回宜併注意及之。
據上論結，應依刑事訴訟法第三百九十七條、第四百零一條，判
決如主文。
中　　華　　民　　國　九十六　年　　六　　月  二十一  日
                      最高法院刑事第十二庭
                          審判長法官  池　啟　明
                                法官  王　居　財
                                法官  郭　毓　洲
                                法官  韓　金　秀
                                法官  黃　梅　月
      本件正本證明與原本無異
                                      書  記  官
中　　華　　民　　國　九十六　年　　六　　月  二十三  日
                                                     m
